【裁判字號】    99,訴,1500
【裁判日期】    990920
【裁判案由】    清償債務
【裁判全文】
臺灣板橋地方法院民事判決              99年度訴字第1500號
原      告  丁○○○
訴訟代理人  黃秋田律師
被      告  丙○○
            甲○○
            乙○○
上列當事人間請求清償債務事件，經本院於民國99年9 月9 日
言詞辯論終結，判決如下：
    主      文
被告丙○○應給付原告新台幣佰伍拾萬元，及自民國九十年六
月十五日起至清償日止，按年息百分之十計算之利息。
被告丙○○、甲○○、乙○○應連帶給付原告新台幣佰伍拾萬
元，及自民國九十年六月十五日起至清償日止按年息百分之十計
算之利息。
前二項所命之給付，如其中一項之被告已履行全部或一部，他項
被告於已履行之範圍內，同免責任。
訴訟費用由被告連帶負擔。
本判決第一項至第三項於原告以新台幣壹佰壹拾陸萬元供擔保後
，得假執行；但被告得以新臺幣佰伍拾萬元為原告預供擔，而
免為假執行。
    事實及理由
甲、程序方面：
    被告丙○○、乙○○經合法通知，未於最後言詞辯論期日到
    場，核無民事訴訟法第386 條各款所列情形，爰依原告之聲
    請，由其一造辯論而為判決。
乙、實體方面：
一、原告主張：
  (一)被告丙○○前於民國84年間陸續向原告丁○○○借款共新台
    幣350 萬元，因其無力清償，乃於88年4 月1 日邀同被告丙○○之配偶周選發與原告訂債務承擔契約書，約定由周選發
    以併存債務承擔方式，承擔被告丙○○積欠原告之新台幣35
    0 萬元債務，此觀契約書約定。：「就乙方（丙○○）於民
    國84年間陸續向甲方（丁○○○）借款，共積欠甲方借款債
    務新台幣（下同）參佰伍拾萬元，經甲方同意，由丙方（周
    選發）加入債務承擔人，與乙方併負同一債務之清償責任。
    二、本件承擔債務之清償方法約定如左：(一)甲、乙、丙約定
    本件承擔債務佰伍拾萬元於民國九十年六月十五日前清償
    …(二)於民國九十年六月十五日前全部清償，則不加計利息，
    若於民國九十年六月十五日前未清償之部分，則自民國九十
    年六月十五日起至清償日止依年利率百分之十計算利息…」
    ，然清償期限屆至後幾經原告向被告丙○○及周選發催討，
    卻未獲清償。頃聞周選發已亡故，並經臺北地方法院99年4
    月28日北院隆家家99科繼553字第0990002561號函覆原告查
    無被繼承人周選發之繼承人即被告丙○○等三人向鈞院聲請
    拋棄繼承或限定繼承，故系爭債務已由被告丙○○等三人概
    括繼承無誤。
  (二)按民法第478 條及第199 條第1 項規定：「借用人應於約定
    期限內，返還與借用物種類、品質、數量相同之物，未定返
    還期限者，借用人得隨時返還，貸與人亦得定一個月以上之
    相當期限，催告返還。」、「債權人基於債之關係，得向債
    務人請求給付。」;並民法第1148 條第1 項本文及民國98年
    繼承編修正公布前第1153條第1 項之規定：「繼承人自繼承
    開始時，除本法另有規定外，承受被繼承人財產上之一切權
    利、義務」、「繼承人對於被繼承人之債務負連帶責任」。
    故原告自有權向被告等三人請求連帶返還借款甚明；退步言
    之，縱被告等三人均已聲請拋棄繼承或限定繼承，仍不解免
    被告丙○○個人對於原告之債務返還責任，其與另二被告甲○○、乙○○乃為不真正連帶債務關係。是以，本件被告中
    任一被告為給付，其他被告在該被告給付範圍內，對原告即
    應同免責任。
  (三)訴之聲明：
    1.被告丙○○、甲○○、乙○○應連帶給付原告丁○○○新
      台幣350萬元整，及自民國90年6月15日起迄清償日止，按
      年利率百分之10計算之利息。
    2.被告丙○○應給付原告丁○○○如前項聲明所示之金額及
      利息。
    3.前二項所命之給付，如其中一項之被告已履行全部或一部
      ，他項被告於已履行之範圍內，同免責任。
    4.原告願供擔保請准宣告假執行
二、被告三人則答辯主張：
  (一)原告起訴無非依據「被告丙○○前於民國84年間陸續向原告
    丁○○○借款共新臺幣350萬元，…」等為由，參酌最高法
    89 年度台上字第2061判決意旨，金錢借貸契約，為要物契
    約，依民事訴訟法第277條定有明文，應由原告就該法律關
    係發生所須具備之特別要件即交付金錢之事實負舉證之責。
  (二)民法第1148條第2 項規定：「繼承人對於被繼承人之債務，
    以因繼承所得遺產為限，負清償責任。」又民法第153 絛第
    1 項規定：「繼承人對於被繼承人之債務，以因繼承所得遺
    產為限，負連帶責任。」經查，被繼承人周選發業於95年8
    月14日死亡，被告固為繼承人，惟被告甲○○、乙○○於本
    件訴訟前不知有這筆債務，且被繼承人周選發並未留下任何
    遺產，易言之，被告並未繼承被繼承人周選發任何財產，自
    無須對於被繼承人之債務，負清償責任。
  (三)答辯聲明：
    1.原告之訴駁回。
    2.如受不利判決，被告願供擔保免為假執行。
三、本件原告主張之上開事實，業據其提出與其所述情節相符之
    債務承擔契約書、本票、訴外人周選發之繼承系統表、被告
    之戶籍謄本等件為證，且被告三人對於原告所提出之上開證
    據均無爭執，惟以前詞抗辯，故本院斟酌認定如下：
  (一)按金錢借貸契約，固屬要物契約，應由貸與人就交付金錢之
    事實負舉證之責，惟若貸與人提出之借用人自己製作之文書
    已載明積欠借款之事實者，應解為貸與人就要物性之具備，
    已盡舉證責任（最高法院86年台上字第3880號判決意旨參照
    ）。查原告與被告所共同書立並簽署之債務承擔契約書，於
    契約條款第一條載明「乙方（被告丙○○）於民國84年間陸
    續向甲方（原告）借款，共積欠甲方（原告）借款債務新台
    幣佰伍拾萬元」等語，已表明原告及被告丙○○間之消費
    借貸契約關係，並得為原告交付被告丙○○350萬元之憑據
    ，揆諸前揭說明，原告就此主張即已盡舉證之責任，自堪認
    為屬實。
  (二)次按第三人與債權人訂立契約承擔債務人之債務者，其債務
    責任，固於契約成立時移轉於該第三人，惟第三人與債權人
    訂立之契約，係由該第三人加入為債務人，而與原債務人就
    同一債務各負全部給付之責任者，雖學說上稱為重疊的債務
    承擔，究與民法第300 條所規定之免責的債務承擔不同，原
    債務人就其債務仍與該第三人連帶負其責任。又債務承擔，
    有免責的債務承擔及併存的債務承擔之別，前者於契約生效
    後原債務人脫離債務關係，後者為第三人加入債務關係與原
    債務人併負同一之債務，而原債務人並未脫離債務關係（最
    高法院23年上字第1377號、49年台上字第2090號判例意旨參
    照）。另併存之債務承擔係指第三人與債權人訂立契約，約
    定與債務人就同一債務，各負全部給付責任而言（最高法院
    69年台上字第2860號裁判意旨參照）。原告所提出之系爭債
    務承擔契約書載明：「就乙方（被告丙○○）於民國84年間
    陸續向甲方（原告）借款，共積欠甲方借款債務新台幣（下
    同）參佰伍拾萬元，經甲方同意，由丙方（訴外人周選發）
    加入債務承擔人，與乙方併負同一債務之清償責任。二、本
    件承擔債務之清償方法約定如左：(一)甲、乙、丙約定本件承
    擔債務佰伍拾萬元於民國九十年六月十五日前清償…(二)於
    民國九十年六月十五日前全部清償，則不加計利息，若於民
    國九十年六月十五日前未清償之部分，則自民國九十年六月
    十五日起至清償日止依年利率百分之十計算利息…」等語。
    則依上開契約之約定，訴外人許選發向原告聲明願意承擔被
    告丙○○積欠原告之350萬元借款，同時表明願與被告丙○○同負全部給付之責，被告丙○○並未因訴外人許選發簽署
    該債務承擔契約書予原告，而脫離與原告間之債權債務關係
    ，顯見訴外人周選發已係承擔被告丙○○費借貸債務之第三
    人，與原告間成立「併存之債務承擔」關係，被告丙○○仍
    應依借貸契約清償債務，及依上開債務承擔契約書約定自90
    年6月15日按年息10%計算之利息。故原告請求被告丙○○給
    付350萬元自民國90年6月15日起迄清償日止，按年利率百分
    之10計算之利息，於法即屬有據。
  (三)再按繼承人自繼承開始時，除本法另有規定外，承受被繼承
    人財產上之一切權利、義務。但權利、義務專屬於被繼承人
    本身者，不在此限。繼承人對於被繼承人之債務，負連帶責
    任，98年6 月10日修正前之民法第1148條第1 項、第1153條
    第1 項定有明文。雖繼承在民法繼承編中華民國98年5 月22
    日修正施行前開始，繼承人未逾修正施行前為限定繼承之法
    定期間且未為概括繼承之表示或拋棄繼承者，自修正施行之
    日起，適用修正後民法第1148條、第1153條至第1163條之規
    定，98年6 月10日修正公布之民法繼承編施行法第1 條之3
    第1 項亦著有規定。查訴外人周選發於95年8 月14日死亡，
    有戶籍謄本在卷可稽，其死亡後，繼承人為被告丙○○、甲○○、乙○○，且全體繼承人均未聲明限定繼承或拋棄繼承
    ，亦有臺北地方法院99年4月28日北院隆家家99科繼553字第
    0990002561號函影本附卷可佐，顯已逾民法繼承編修正施行
    前為限定繼承之法定期間，自無適用修正後民法第1148條、
    第1153條規定之餘地，而仍應適用修正前民法第1148條、第
    1153條之規定。訴外人周選發於系爭債務承擔契約成立後，
    就被告丙○○前開消費借貸債務亦應與被告丙○○同負全部
    給付之責，被告丙○○、甲○○、乙○○為訴外人周選發之
    繼承人，且已繼承訴外人周選發依系爭債務承擔契約所承擔
    之借款債務，對此亦應負連帶清償責任。是原告基於債務承
    擔契約及繼承之法律關係，請求被告丙○○、甲○○、乙○○連帶清償借款及其利息，於法自無不合。
四、查不真正連帶債務，係數債務人基於不同之債務發生原因，
    就同一內容之給付，對於同一債權人各負全部給付義務，因
    一債務人給付，他債務人即同免其責任。綜上所述，原告依
    消費借貸契約之法律關係，請求被告丙○○給付借款本金及
    利息；及依併存債務承擔及繼承之法律關係，請求被告丙○○、甲○○、乙○○連帶給付原告如前項聲明所示之金額及
    利息，本院審酌其等各自債務發生之原因不同，僅因相關法
    律關係偶然競合，致對同一債權人即原告負同一內容之給付
    ，並各負全部給付義務，被告三人間對原告係屬不真正連帶
    債務，亦即僅被告三人中一方為給付，他債務人即應同免其
    責任。故原告請求：被告丙○○應給付原告350萬元，及
    自90年6月15日起迄清償日止，按年息10%計算之利息。被
    告丙○○、甲○○、乙○○應連帶給付原告如前項聲明所示
    之金額及利息。前二項所命之給付，如其中一項之被告已
    履行全部或一部，他項被告於已履行之範圍內，同免責任，
    為有理由，應予准許。
五、兩造均陳明願供擔保，聲請宣告假執行及免為假執行，核無
    不合，爰分別酌定相當擔保金額准許之。
六、訴訟費用負擔之依據：民事訴訟法第85條第2 項。
中    華    民    國    99    年    9     月    20    日
                  民事第三庭    法  官  張紫能
以上正本係照原本作成
如對本判決上訴，須於判決送達後20日內向本院提出上訴狀
中    華    民    國    99    年    9     月    20    日
                                書記官  蔡佳容

司法院資訊處製作；財團法人民間司法改革基金會備份。
